臺灣宜蘭地方法院民事判決               99年度訴字第399號
原      告  財政部臺灣區北區國稅局
法定代理人  甲○○
訴訟代理人  郭美春律師
            陳敬穆律師
被      告  丁○○
被      告  丙○○
訴訟代理人  周慧貞律師
複 代 理人  乙○○
上列當事人間撤銷贈與等事件，本院於民國100年6月29日言詞辯
論終結，判決如下：
    主      文
被告丁○○與被告丙○○間就坐落宜蘭縣五結鄉○○段一八一六
之八地號土地，及其上同段一六五建號建物（門牌號碼：宜蘭縣
五結鄉○○路一之三九號），於民國九十八年十一月二十五日所
為之有償債權行為，及於民國九十八年十二月十日所為之所有權
移轉之物權行為應予撤銷。
被告丙○○應將前項所示之土地及房屋，於民國九十八年十二月
十日，由宜蘭縣羅東地政事務所以羅登字第一八三三一０號收件
，並於同日完成之所有權移轉登記予以塗銷。
原告其餘之訴駁回。
訴訟費用由被告丁○○與被告丙○○負擔。
    事實及理由
一、本件被告丁○○，未於言詞辯論期日到場，核無民事訴訟法
    第 386條各款所列情形，爰依原告之聲請，由其一造辯論而
    為判決。
二、原告主張：
１、緣訴外人戊○○於民國94年間積欠營業稅計新台幣（下同）
    193萬4,185元，經原告移送法務部行政執行署宜蘭行政執行
    處執行（下稱宜蘭行政執行處），案經宜蘭行政執行處通知
    欠稅義務人戊○○，其於96年8 月17日到場說明並簽立分期
    繳納筆錄，承諾當日先行繳納1萬5,000元，不足部分則按月
    於每月15日繳納 1萬5,000元至97年8月15日積欠稅款清償完
    畢為止，且由第三人即被告丁○○簽署擔保書，同意擔保戊○○如未按期清繳或其中任何一紙開立支票未獲兌現或逃匿
    時，宜蘭行政執行處得逕予廢止分期繳納之核准，並由擔保
    人於擔保範圍負責繳清及逕受強制執行責任。詎戊○○其後
    並未按期履行，經催告後仍置之不理，甚發現其財產已不足
    抵償聲請強制執行之債權，宜蘭行政執行處遂於98年10月14
    日發函通知戊○○及被告丁○○廢止原同意分期履行之處分
    ，且被告丁○○依法應負擔保責任。嗣於98年11月4 日復通
    知被告丁○○前來並影印前開分期筆錄交付之。詎被告丁○○於98年11月4 日收受前開行政執行處之通知後，明知自己
    之不動產將被強制執行之際，為使自己無財產可供執行，隨
    即於98年11月25日以夫妻贈與之原因，將其名下坐落宜蘭縣
    五結鄉○○段1816-18地號及其上同段165建號（門牌號碼：
    宜蘭縣五結鄉○○路1-39號），權利範圍為全部之房地所有
    權，於98年12月10日移轉登記與其配偶即被告丙○○，致行
    政執行處囑託宜蘭縣羅東地政事務所就前揭不動產辦理查封
    登記未果。而查，本件原告既為被告丁○○之債權人，被告
    丁○○之財產應為渠所有債權人債權之總擔保，渠於積欠原
    告債務尚未清償之情況下，將原為渠所有之系爭不動產無償
    贈與其配偶即被告丙○○，顯已減少渠積極財產，而有害於
    原告之債權。原告自得先主張直接適用或類推適用民法第24
    4 條第1項、第4項規定提起本件訴訟，請求撤銷被告間就系
    爭不動產贈與之債權及物權行為，並請求塗銷系爭不動產之
    所有權移轉登記，回復原為被告丁○○所有之狀態。又退步
    言，縱認被告間移轉系爭不動產間之債權行為乃為有償行為
    ，亦主張此仍有害於原告債權之受償，且為被告所明知，故
    仍得備位主張直接適用或類推適用民法第 244條第2項、第4
    項之規定，訴請撤銷被告間就系爭不動產贈與之債權及物權
    行為，並請求塗銷系爭不動產之所有權移轉登記，回復原為
    被告丁○○所有之狀態。
２、並聲明：(1)先位：被告丁○○與被告丙○○間於98年11月
    25日就系爭房地，以夫妻贈與為原因，所為之（無償）債權
    及物權行為，應予撤銷。被告丙○○就前項房地，以夫妻
    贈與為原因於98年12月10日所為之所有權移轉登記予以塗銷
    ；(2)備位：被告丁○○與被告丙○○間於98年11月25日就系
    爭房地，以夫妻贈與為原因，所為之（有償）債權及物權行
    為，應予撤銷。被告丙○○就前項房地，以夫妻贈與為原
    因於98年12月10日所為之所有權移轉登記予以塗銷。
三、被告方面：
(一)被告丁○○未於言詞辯論期日到場，然據其所提出之書狀略
    為：伊父親己○○遭合夥人欺騙掛名當負責人，合夥人捲款
    逃走，其卻背負所有債務及欠稅，復遭逼債而含恨而亡。當
    初行政執行處恐嚇若不幫伊父親擔保，就要將伊父親收押，
    伊因此同意擔保。但當時行政執行處明明告知伊只要擔保18
    萬元（1 期1萬5,000元，共12期18萬元），還算給伊看。為
    何現在卻主張 190幾萬元？難道政府官員就會恐嚇、欺騙、
    愚弄無知的百姓。伊因此離婚，由於虧欠夫家太多，不想讓
    小孩連家都沒有，所以把系爭房地過戶給伊前夫，但他還要
    負擔所有債務及小孩扶養費，並沒有得到便宜。伊願意清償
    同意之18萬元，但因伊收入不多，且還要照顧90多歲之外婆
    ，所以希望能按原約定以分期清償方式每月償還1萬5,000元
    等語。
(二)被告丙○○：
１、查本件原告所主張之債權係「營業稅」，依最高法院70年台
    上字第1042號判例、同院79年台上字第635 號、76年台上字
    第1583號、72年台上字第427號、69年台上字第252號判決等
    諸多裁判意旨所示，稅捐為公法上之請求權，各種稅法所規
    定人民應納稅款之義務，乃屬公法上之義務，稅捐稽徵機關
    得核課人民應納稅款，納稅義務人逾期未納，得移送法院強
    制執行，或實施假扣押以保全稅款之繳納，無非為稅法所規
    定之稽徵程序，然並不因此而使人民在公法上之納稅義務，
    變更為私法上之債務。民法第244 條規定之撤銷權，係為保
    全私法上之債權而設，唯私法上之債權人始得行使，公法上
    課徵稅款之公法權利，並非私法上之債權，自無許行使民法
    上債權人撤銷權之餘地。且民事訴訟乃國家司法機關以解決
    當事人間關於私法上爭執為目的，所施行之程序，公法人或
    政府機關與人民間，發生私法上爭執時，固得為民事訴訟之
    當事人，進行訴訟，以求解決；惟公法人或政府機關為確定
    公法上權利，依民事訴訟程序請求救濟，即與民事訴訟以解
    決當事人間關於私法上爭執之意旨不符，自非法之所許；民
    法第 244條之撤銷權，乃以回復債務人之責任財產，以保全
    債權人債權之受清償為目的，故撤銷權人應為私法上之債權
    人。是原告係稅捐稽徵機關，並非被告之私法上債權人，按
    諸上揭判例暨裁判意旨所示，無由行使民法第 244條規定之
    撤銷權。
２、退步言，縱認有其適用，然細鐸原證一之分期繳納申請筆錄
    ，其內容明載：「義務人願先行繳納1萬5,000元，其餘不足
    部分自96年9月15日起，以每月15日為1期，共分12期（含本
    期），每期繳納 1萬5,000元，至97年8月15日止繳清所有滯
    納金額（含滯納金、利息及執行費用），其中如有一期未依
    約履行時，即視為全部到期，行政執行處得逕予廢止分期繳
    納之核准，義務人及擔保人無異議逕受強制執行。」；文末
    所附擔保書記載：「具擔保書人丁○○因貴處94年度營稅字
    第22714、22713號等執行事件，茲擔保義務人應依貴處核准
    之分期規定及繳納方式，按期向移送機關清繳滯納金額，義
    務人如未按期清繳或其中任何一紙所開立支票未獲兌現或逃
    匿時，行政執行處得逕予廢止分期繳納之核准，並由具擔保
    人於擔保範圍負責繳清及逕受強制執行責任。…」等語。是
    被告丁○○所需負責繳清及逕受強制執行責任者，顯然至多
    僅有18萬元【計算式：1萬5,000元×12期＝18萬元】，要非
    義務人戊○○所欠全部金額。
３、又民法第 244條第1、2項所稱之無償或有償行為，係以債務
    人與第三人間之行為是否互為對價關係之給付為其區別之標
    準。本件被告丁○○固有將原為其名下之系爭不動產所有權
    移轉登記予被告丙○○之事實。惟被告丁○○之父戊○○所
    積欠之營業稅，係因戊○○與他人合夥，並掛名為負責人，
    嗣合夥人捲走資金，卻徒留稅捐等債務，致掛名為負責人之
    戊○○必須負擔、清償，戊○○生前為此求償無門，四處陳
    情亦未果，因而抱恨抑鬱以終。戊○○生前因識人不明，欠
    下大筆債務，其子女不忍父親遭人逼債，遂盡己所能以金錢
    相援，然被告丁○○究已嫁為人婦，為恐配偶及夫家不悅，
    隱瞞實情，連其私下擔保父親所欠營業稅乙事，亦未曾告知
    。被告丁○○為能資助父親償債，暗地挪取配偶及夫家金錢
    ，連帶拖累配偶及夫家亦墮入債務深淵，因而與其配偶即被
    告丙○○嚴重失和，最終走向離婚一途。原告身為稅捐稽徵
    機關，固不得不依法行事，惟徵諸上情可知，其所催討之是
    筆營業稅，事實上業已造成家破人亡。被告丁○○與被告丙○○離婚時，被告丙○○表示：前岳父戊○○所積欠之債務
    ，業已禍及兩代，造成兩人離婚，不應再使無辜之第三代亦
    同受災殃，故要求原登記於被告丁○○名下之系爭不動產，
    必須移轉登記予被告丙○○，庶免子女流離失所，惟亦同時
    約定被告丙○○必須負擔或清償：移轉登記所需之稅費、
    系爭不動產未償之148萬6,825元抵押貸款、婚姻關係存
    續期間向訴外人庚○○借貸未償之132萬元、3名未成年子
    女之扶養費用，此有宜蘭縣五結鄉戶政事務所100年3月18日
    五鄉戶字第 10000000584號函所附之兩願離婚協議書及五結
    鄉農會100年3 月23日五農信字第10000000897號函在卷可證
    。是系爭不動產之移轉登記原因，形式上固為夫妻贈與，然
    實質上為有關夫妻剩餘財產請求權之約定，乃雙方綜合考慮
    情感、財產等各項因素，加以協調讓步後之結果，且被告丙○○所付出之代價，僅系爭不動產未償之148萬6,825元抵押
    貸款及婚姻關係存續期間向訴外人庚○○借貸未償之 132萬
    元，即至少高達 280餘萬元，顯然遠逾系爭不動產之價值，
    揆諸最高法院95年台上字第2609號判決意旨所示，要難徒以
    系爭不動產之移轉登記原因為夫妻贈與，遽認即屬無償行為
    。且被告丁○○係成年人，其所為各項舉止，衡情殊難期待
    其一五一十、鉅細糜遺向被告丙○○報告，且被告丁○○與
    被告丙○○失和已久，終致離婚，而被告丁○○因恐配偶及
    夫家不悅，隱瞞實情，連其私下擔保父親所欠營業稅乙事，
    亦未曾告知。原告曲斷率然主張被告丁○○於行為時明知有
    損害於債權人之債權，且被告丙○○亦知其情事，與事實不
    符，所為主張要無足採。
４、是被告丁○○固減少其積極財產，惟同時亦減少消極財產，
    且所減少消極財產之數額，遠逾積極財產減少之數額，按諸
    最高法院55年台上字第2839號判例意旨所示，殊不得指為民
    法第 244條第1項或第2項之詐害行為。而被告丁○○所需負
    責繳清及逕受強制執行責任者，顯僅限於擔保範圍，至多僅
    有18萬元，已如前述。而衡諸常情，一般人實際所得，應多
    於國稅局之綜合所得稅各類所得資料清單所示，而被告丁○○移轉系爭不動產所有權時之98年度，其依國稅局之綜合所
    得稅各類所得資料清單所示之所得即有15萬元，與前述之18
    萬元相差無幾，要被告丁○○就該18萬元清償，當非難事，
    亦殊無因此而為詐害債權行為之必要等語。
５、並聲明：原告之訴駁回。
四、兩造不爭執之事實：
(一)訴外人戊○○因積欠營業稅193萬4,185元（利息及執行費用
    另計），經原告移送宜蘭行政執行處執行，案經戊○○於96
    年8月17日至該處陳明其滯納前開金額，因收入不足支應1次
    繳清，故申請分期繳納，並製作筆錄載明願以下列方式繳納
    ：「義務人願先行繳納1萬5,000元，其餘不足部分自96 年9
    月15日起，以每月15日為1 期，共分12期（含本期），每期
    繳納1萬5,000元，至97年8 月15日止繳清所有滯納金額（含
    滯納金、利息及執行費用），其中如有一期未依約履行時，
    即視為全部到期，行政執行處得逕予廢止分期繳納之核准，
    義務人及擔保人無異議逕受強制執行；義務人並應於每期到
    期日到場繳納現金。」。
(二)戊○○為擔保前開債務之分期清償，復於同日邀其女即被告
    丁○○為擔保人，依行政執行法第17條第1項、第18 條之規
    定，於前開分期繳納申請筆錄之文末出具：「具擔保書人丁○○因貴處94年度營稅字第22714、22713號等執行事件，茲
    擔保義務人應依貴處核准之分期規定及繳納方式，按期向移
    送機關清繳滯納金額，義務人如未按期清繳或其中任何一紙
    所開立支票未獲兌現或逃匿時，行政執行處得逕予廢止分期
    繳納之核准，並由具擔保人於擔保範圍負責繳清及逕受強制
    執行責任」內容之擔保書。
(三)戊○○其後並未按期履行，經催告後宜蘭行政執行處於98年
    10月14日發函通知戊○○及被告丁○○廢止原同意分期履行
    之處分，且被告丁○○依法應負擔保責任。嗣於98 年11月4
    日復通知被告丁○○前來並影印前開分期筆錄交付。
(四)坐落宜蘭縣五結鄉○○段第1816-18地號及其上同段165建號
    （門牌號碼：宜蘭縣五結鄉○○路1 之39號）之房地原為被
    告丁○○所有，其於98年11月25日以夫妻贈與之原因移轉登
    記予被告丙○○所有。
(五)被告丁○○、丙○○於98年12月1 日簽署兩願離婚協議書，
    並向戶政事務所為登記。
五、得心證之理由：
    原告先位主張直接適用或類推適用民法第 244條第1、4項規
    定，備位主張直接適用或類推適用民法第 244條第2、4項規
    定，請求撤銷被告間就系爭房地所為之債權行為及移轉登記
    物權行為，並訴請被告丙○○應塗銷前開所有權移轉登記，
    是否有據？亦即：本件原告得否就系爭保證債權直接適用或
    類推適用，行使民法第 244條所定撤銷權？如得行使，被告
    丁○○應擔保之債權範圍為何？又被告間就系爭房地所成立
    之債權行為，係有償行為或無償行為？如為無償行為，原告
    主張已損及原告債權之受償是否有據？如為有償行為，原告
    主張被告丁○○於行為時明知有損害於債權人之債權，且被
    告丙○○亦知其情事，是否有據？茲審酌如下：
(一)本件原告得否就系爭保證債權直接適用或類推適用，行使民
    法第244條所定撤銷權？
１、按金錢給付義務強制執行程序，因執行名義係公法上金錢給
    付義務或私法上金錢給付義務，而分別由法務部行政執行署
    所屬行政執行處或法院之民事執行處為執行機關，其執行程
    序並分別適用行政執行法及強制執行法之規定。又義務人有
    符合行政執行法第17條第1項所列各款情形之1者，行政執行
    處得命其提供相當擔保，限期履行，並得限制其住居；擔保
    人於擔保書狀載明義務人逃亡或不履行義務由其負清償責任
    者，行政執行處於義務人逾前條第1 項之限期仍不履行時，
    得逕就擔保人之財產執行之。行政執行法第17條第1項、第1
    8 條分別定有明文。是在行政執行程序中，行政執行法明文
    規定擔保人之責任，即公法上金錢給付義務人在執行程序中
    ，義務人應提供相當之擔保，其因無資力或其他原因未提供
    擔保，而由第三人擔任擔保人，提供相當之現金、擔保品或
    出具保證書，載明將來義務人逾期未清償其所負之公法上金
    錢給付義務時，即由擔保人負清償之責任，且擔保人逾期未
    主動清償，行政執行處得逕就擔保人之財產執行之。本件原
    告主張訴外人戊○○於94年間積欠營業稅193萬4,185元，經
    原告移送法務部行政執行署宜蘭行政執行處執行，案經行政
    執行處通知欠稅義務人戊○○於96年 8月17日到場說明並簽
    立分期繳納筆錄，承諾當日先行繳納1萬5,000元，不足部分
    則按月於每月15日繳納1萬5,000元至97年8 月15日積欠稅款
    清償完畢為止，並由被告丁○○簽署擔保書，同意擔保戊○○如未按期清繳或其中任何一紙開立支票未獲兌現或逃匿時
    ，行政執行處得逕予廢止分期繳納之核准，並由擔保人於擔
    保範圍負責繳清及逕受強制執行責任之事實。詎戊○○其後
    並未按期履行，經催告後仍置之不理，行政執行處遂於98年
    10月14日發函通知戊○○及被告丁○○將廢止原同意分期履
    行之處分，且被告丁○○依法應負擔保責任。嗣於98年11月
    4 日復通知被告丁○○前來並影印前開分期筆錄交付之。其
    後，被告丁○○於98年12月10日以同年11月25日夫妻贈與為
    由，將其名下所有坐落宜蘭縣五結鄉○○段1816之18地號及
    其上同段165建號（門牌號碼：宜蘭縣五結鄉○○路1-39 號
    ），權利範圍全部之房地辦妥所有權移轉登記予被告丙○○
    之事實，乃為兩造所不爭執，並有宜蘭行政執行處分期繳納
    申請筆錄、擔保書、通知函、土地建物查詢資料、宜蘭縣羅
    東地政事務所函、宜蘭縣羅東地政事務所檢送之系爭房地移
    轉登記資料等件在卷可按（詳卷宗第5至9、17至31頁），堪
    信屬實。是被告丁○○於宜蘭行政執行處所出具之擔保書，
    乃為擔保訴外人戊○○滯納之營業稅之履行，其擔保（保證
    ）義務係屬於從債務，亦即從屬於主債務（營業稅之公法上
    金錢給付義務），故其擔保債務之性質，亦屬於公法上之金
    錢給付義務甚明。
２、次按，債務人所為之無償行為，有害及債權者，債權人得聲
    請法院撤銷之。債務人所為之有償行為，於行為時明知有損
    害於債權人之權利者，以受益人於受益時亦知其情事者為限
    ，債權人得聲請法院撤銷之。債權人依第1項或第2項之規定
    聲請法院撤銷時，得並聲請命受益人或轉得人回復原狀。但
    轉得人於轉得時不知有撤銷原因者，不在此限。民法第 244
    條第1 項、第2項、第4項分別定有明文。次按，民事訴訟乃
    國家司法機關以解決當事人間關於私法上爭執為目的，所施
    行之程序。公法人或政府機關與人民間發生私法上爭執時，
    固得為民事訴訟之當事人，進行訴訟，以求解決。若公法人
    或政府機關為確定公法上權利，依民事訴訟程序請求救濟，
    即與民事訴訟以解決當事人間關於私法上爭執之意旨不符，
    自非法之所許。民法第 244條之撤銷權，乃以回復債務人之
    責任財產，以保全債權人債權之受清償為目的，故撤銷權人
    應為私法上之債權人。上訴人為課徵人民稅捐之稽徵機關，
    並非納稅義務人之私法上債權人，自無由行使民法第244 條
    規定之撤銷權。最高法院固著有79年度台上字第 635號判決
    （同院72年度台上字第 427號、第3471號等判決亦同此意旨
    ）可參。惟查，公法與私法雖各有其特殊性質，但兩者亦有
    其共通之原理，私法規定之表現一般法理者，應可適用於公
    法關係（行政法院52年判字第 345號判例參照），而其性質
    相同或類似之情形而為法規意旨許可之下，亦應得類推適用
    私法上之規定。關於民法第 244條之撤銷權，雖非表現一般
    法律思想或公私法之共通法理，無法直接適用於公法上。然
    公法上之債權與私法上之債權同樣有保全之必要，且公法上
    之債權通常具有強烈之公益性質，較之私法更有保全之必要
    ，私法上之債權既於民法第 244條規定設有保全之規定，而
    公法上之債權漏未為相同之規定，應係立法上之疏漏，依舉
    重明輕之法理，應允得類推適用上開民法之規定，否則任由
    私人於負有公法上之金錢給付義務時，以無償或有償之詐害
    行為損害國家之公法上債權，而國家對之無任何規定得以保
    障其債權，除使國家此公法上債權受損害，間接亦有害人民
    負擔義務之公平性。又民法上之保全規定，乃所以確保債權
    之得獲清償，租稅債權亦屬債權之一種，其得適用民法保全
    之規定，不唯無悖於租稅債權之特質，且正符合租稅債權基
    於公益性，應特殊保障之原則。故稅捐稽徵機關等公法上債
    權，於其有被侵害之虞時，不能預請法院保全，任由狡詐玩
    法之徒，以怠於行使其權利或通謀協議之方法，侵害國家稅
    法上之權利，而無法律救濟方法，將致造成國家無謂之損失
    。另法務部行政執行法研究修正小組92年9 月12日第27次會
    議，出席之辛○○、壬○○、癸○○、子○○、丑○、寅○○、卯○○、辰○○等多位委員亦均持肯定見解。此有原告
    提出之法務部行政執行署行執一字第 093600034號函（詳卷
    宗第75、76頁）可按。從而，公法上之金錢債權，如其義務
    人以無償或有償之詐害行為，致損害其債權之受償時，既與
    私法上之債權應受保障之情形相同，甚更具有其公益性，法
    律就此情形，本應同予規範，然因法律未備而出現漏洞，自
    應認得以比附援引之方法加以填補，而肯認其得類推適用民
    法第 244條之規定予以保全（臺灣高等法院暨所屬法院97年
    法律座談會民事類提案第9 號審查及研討意見亦同此見解）
    。是本院尚不受前開最高法院判決之法律上見解之拘束，原
    告主張其就系爭保證債權得類推適用行使民法第 244條所定
    撤銷權，應屬有據。
(二)被告丁○○應擔保之債權範圍為何？
    按行政行為之內容應明確；行政行為，應以誠實信用之方法
    為之，並應保護人民正當合理之信賴；行政機關就該管行政
    程序，應於當事人有利及不利之情形，一律注意。行政程序
    法第5 條、第8條、第9條分別定有明文。查本件訴外人戊○○因積欠營業稅193萬4,185元（利息及執行費用另計），而
    經原告移送宜蘭行政執行處執行，案經戊○○於96年8 月17
    日至該處陳明其滯納前開金額，因收入不足支應乙次繳清，
    故申請分期繳納，並製作筆錄載明願以下列方式繳納：「義
    務人願先行繳納1萬5,000元，其餘不足部分自96年9 月15日
    起，以每月15日為1期，共分12期（含本期），每期繳納1萬
    5,000元，至97年8月15日止繳清所有滯納金額（含滯納金、
    利息及執行費用），其中如有一期未依約履行時，即視為全
    部到期，行政執行處得逕予廢止分期繳納之核准，義務人及
    擔保人無異議逕受強制執行；義務人並應於每期到期日到場
    繳納現金。」。此有宜蘭行政執行處分期繳納申請筆錄在卷
    可按（詳卷宗第5 頁）。然戊○○積欠之營業稅額，姑不論
    另計之利息及執行費用額即高達 196萬餘元，雖其與行政執
    行處約定之分期清償方式載稱分期至繳清所有滯納金額（含
    滯納金、利息及執行費用）為止，然其給付方式復明文：「
    先行繳納1萬5,000元，其餘不足部分自96 年9月15日起，以
    每月15日為1期，共分12期（含本期），每期繳納1 萬5,000
    元，至97年8 月15日止」，而詳載應分期清償之期數、金額
    及起迄時間，依之計算僅為18萬元（即1萬5,000元×12期）
    ，而有所矛盾，顯已違前揭行政程序法所接諸行政行為應明
    確原則。則行政執行處關於其餘不足之部分，究係視戊○○
    前開分期清償之實際履行情形再行約定，或已逕予同意按上
    開約定之分期金繼續分期清償至清償完畢為止，已非無疑。
    又戊○○為擔保前開債務之分期清償，復於同日邀其女即被
    告丁○○為擔保人，依行政執行法第17條第1 項、第18條之
    規定，於前開分期繳納申請筆錄之文末出具：「具擔保書人
    丁○○因貴處 94年度營稅字第22714、22713號等執行事件，
    茲擔保義務人應依貴處核准之分期規定及繳納方式，按期向
    移送機關清繳滯納金額，義務人如未按期清繳或其中任何一
    紙所開立支票未獲兌現或逃匿時，行政執行處得逕予廢止分
    期繳納之核准，並由具擔保人於擔保範圍負責繳清及逕受強
    制執行責任」內容之擔保書，而同意擔保義務人應依行政執
    行處「核准之分期規定及繳納方式」，按期向移送機關清繳
    滯納金額，並於此「擔保範圍」負繳清及逕受強制執行之責
    任。執此，被告丁○○同意擔保之範圍究為前揭筆錄所載之
    18萬元（即1萬5,000元×12期）債務，或尚包含其餘未償之
    營業稅本金、利息及執行費用額，亦非無疑。是行政執行處
    於執行時既身為國家高權之代表，對於申請分期清償之義務
    人及為之擔保的擔保人，顯應負有詳如說明並載明行政文書
    之義務，始能認其已盡其責。是本諸設定義務之行政行為，
    其內容須明確，相對人始能正確履行其義務，於相對人不自
    動履行義務時，行政機關亦始得以行政執行之手段強制實現
    其內容之精神，且原告關於被告丁○○於出具擔保書時，係
    明確認知並同意以戊○○積欠之營業稅 196萬餘元及另計之
    利息及執行費用等債權額為其出具擔保書之擔保範圍乙節，
    ，亦未提出明確之證據以佐其說，自難為有利之認定。而應
    肯認被告辯稱被告丁○○同意擔保之債權範圍，僅為前開分
    期繳納申請筆錄所記載之18萬元（即1萬5,000元×12期）債
    務為真正。
(三)被告間就系爭房地所成立之債權行為，係有償行為或無償行
    為？
１、按民法第 244條第1、2項所稱之無償或有償行為，係以債務
    人與第三人間之行為是否互為對價關係之給付為其區別之標
    準。在有償行為之情形，受益人是否以不相當之對價取得該
    財產權，則非所問。僅受益人如係以相當對價取得，在某些
    情況下（如金錢債權），可據以推知債務人之財產並未減少
    ，仍有清償能力，或於債權人無害而已（最高法院95年度台
    上字第2609號判決、同院85年度台上字第 437號判決參照）
    。查系爭坐落宜蘭縣五結鄉○○段第1816- 18地號及其上同
    段165建號（門牌號碼：宜蘭縣五結鄉○○路1 -39號），權
    利範圍全部之房地，原為被告丁○○所有，其於98年11月25
    日以夫妻贈與之原因移轉登記予被告丙○○之事實，固有宜
    蘭縣羅東地政事務所檢送之移轉登記資料在卷可按（詳卷宗
    第17至31頁）。惟查，被告丙○○辯稱：因被告丁○○為能
    資助父親償債，暗地挪取配偶及夫家金錢，連帶拖累配偶及
    夫家亦墮入債務深淵，因而與其配偶即被告丙○○嚴重失和
    ，最終走向離婚一途。離婚時其表示前岳父戊○○所積欠之
    債務，業已禍及兩代，造成兩人離婚，不應再使無辜之第三
    代亦同受災殃，故要求原登記於被告丁○○名下之系爭不動
    產，必須移轉登記予被告丙○○，庶免子女流離失所，惟亦
    同時約定被告丙○○必須負擔或清償移轉登記之稅賦、抵押
    貸款、借款及3 名未成年子女之扶養費用等語，核與宜蘭縣
    五結鄉戶政事務所100年3月18日五鄉戶字第10000000584 號
    函送之被告間所書立之兩願離婚協議書內容所載女方（即被
    告丁○○）同意將系爭房地同意以夫妻贈與方式移轉給男方
    （即被告丙○○）以節省增值稅，稅費由男方負擔，該房屋
    向五結鄉農會辦理抵押貸款之 140餘萬元，亦由男方負責攤
    還；女方放棄撫養費之請求，但88年起至98年2 月止男方向
    女方母親借貸而由兩人共立借據之 132萬元借款均由男方負
    責清償，兩人所育 3名子女由男方監護及負責扶養，但女方
    有探視權；其餘登記財產及負債各自擁有及負擔等情（詳卷
    宗第132至134頁），及卷附宜蘭縣五結鄉農會100年3月23日
    五農信字第10000000897號函（詳卷宗第136頁），乃屬相符
    。又依遺產及贈與稅法第20條第1項第6款，及土地稅法第28
    條之2第1項之規定，夫妻相互贈與之財產，不計入贈與總額
    中，配偶相互贈與之土地，亦不課徵土地增值稅，故以夫妻
    贈與之原因辦理房地產權之移轉登記，確可達節稅之目的。
    是系爭不動產之移轉登記原因，形式上固登記為夫妻贈與，
    然依前揭兩願離婚協議書之內容歸之，則為被告原夫妻間合
    意離婚時有關夫妻剩餘財產、撫養費等綜合考量雙方間情感
    、財產等因素而協調讓步後之結果。執此，被告丙○○受讓
    取得系爭房地，顯非毫無對價，被告間為節稅之故，實非贈
    與而以此辦理所有權移轉登記，致土地及建物簿之登記與事
    實不符，事屬登記技術上之問題，揆諸前開說明，仍應認其
    性質為有償行為，故被告此部分之抗辯應屬有據。
(四)系爭有償行為，原告主張被告丁○○於行為時明知有損害於
    債權人之債權，且被告丙○○亦知其情事，是否有據？
１、按債務人所為之有償行為，於行為時明知有損害於債權人之
    權利者，以受益人於受益時亦知其情事者為限，債權人得聲
    請法院撤銷之。債權人依前開規定聲請法院撤銷時，得並聲
    請命受益人或轉得人回復原狀。但轉得人於轉得時不知有撤
    銷原因者，不在此限。民法第 244條第1項、第4項定有明文
    。又債務人所有之財產除對於特定債權人設有擔保物權外，
    應為一切債務之總擔保，故債務人明知其財產不足清償一切
    債務，而竟將財產出賣於人，及受益人於受益時亦知其情事
    者，債權人即得依民法第244條第2項之規定，聲請法院撤銷
    。此項撤銷權之效力，不特及於債權行為，即物權行為亦無
    例外（最高法院48年台上字第1750號判例參照）。經查：(1)
    本件債務人即被告丁○○因其父戊○○積欠營業稅，經原告
    移送宜蘭行政執行處執行，戊○○於96年8 月17日到場說明
    並簽立分期繳納筆錄，承諾當日先行繳納1萬5,000元，不足
    部分則按月於每月15日繳納1 萬5,000元至97年8月15日積欠
    稅款清償完畢為止，並由被告丁○○簽署擔保書，同意擔保
    戊○○如未按期清繳或其中任何1 紙開立支票未獲兌現或逃
    匿時，宜蘭行政執行處得逕予廢止分期繳納之核准，並由擔
    保人於擔保範圍負責繳清及逕受強制執行責任。詎戊○○其
    後並未按期履行，經催告後宜蘭行政執行處於98年10月14日
    發函通知戊○○及被告丁○○廢止原同意分期履行之處分，
    且被告丁○○依法應負擔保責任。嗣於98年11月4 日復通知
    被告丁○○前來並影印前開分期筆錄交付。其後，被告丁○○於98年12月10日以同年11月25日夫妻贈與為由，將其名下
    所有坐落宜蘭縣五結鄉○○段1816之18 地號及其上同段165
    建號（門牌號碼：宜蘭縣五結鄉○○路1-39號），權利範圍
    全部之房地辦妥所有權移轉登記予被告丙○○之事實，乃詳
    如前述。又本件被告丁○○所書立之擔保書，其擔保範圍，
    基於行政行為明確性之原則，雖僅認係擔保戊○○所欠營業
    稅款中之18萬元（即1萬5,000元×12期）債務，然依被告丁○○98年度綜合所得稅各類資料清單及99年財產歸屬資料清
    單（詳卷宗第42至44頁）所示，其於98年之薪資所得僅有15
    萬元（此所得尚未扣除相關生活所需），另除系爭不動產外
    ，名下亦僅有年限已達14年之巳○汽車乙部，交易價值實屬
    有限。參以被告丁○○於100年1月11日提出書狀中自陳要照
    顧90歲外婆，沒有辦法賺很多錢，縱為18萬元亦希能分期清
    償等詞。顯見被告丁○○於98年10月中旬遭宜蘭行政執行處
    廢止分期清償之同意並函催代繳，並於同年11月4 日後親向
    該處領取分期筆錄（含擔保書）影本資料之後，旋於同年12
    月1 日與其夫即被告丙○○簽署兩願離婚協議書，約明同意
    將其名下所有系爭房地以夫妻贈與方式移轉登記給被告丙○○以節省增值稅時，當明知其於移轉後所餘資產，並不足以
    清償其所負之一切債務（含系爭擔保債務），而有害於債權
    人之債權。且其前開同意移轉之債權行為雖有代價（亦即約
    由被告負擔清繳貸款等，然是否獲該等債權人同意不明），
    縱可認有減少其消極債務，但並未增加其任何積極財產，亦
    非用以清償具有優先受償權之債務，則對於其他債權人而言
    ，自難謂無詐害行為。(2)又本件受益人即被告丙○○與債務
    人即被告丁○○原為結髮多年之夫妻，並共同育有3 名子女
    ，縱婚姻前已有所破綻，然兩人選擇離婚並移轉財產之時機
    ，何以卻恰與宜蘭行政執行處於98年10月14日發函廢止分期
    清償之同意並函催代繳，被告丁○○並於同年11月4 日後親
    向該處領取分期筆錄（含擔保書）影本資料之時點如此接近
    （兩者相距不到1 個月）？依常情論之，被告丁○○未將其
    將遭追繳之事告知其夫，兩人即協議離婚及為財產分配之可
    能性甚低。故被告丙○○辯稱被告丁○○係成年人，其所為
    各項舉止，衡情殊難期待其一五一十、鉅細糜遺向被告丙○○報告，且被告丁○○與被告丙○○失和已久，終致離婚，
    而被告丁○○因恐配偶及夫家不悅，隱瞞實情，連其私下擔
    保父親所欠營業稅乙事，亦未曾告知云云，尚難為採。況依
    被告間離婚所書立之兩願離婚書第3點所載：「88年起98年2
    月11日止丙○○陸續向庚○○（丁○○母親）借支11次總計
    177萬7,000元之借款，均以丁○○、丙○○為借款人開立借
    條，期間共償還45萬元，尚餘 132萬元，由丙○○富負全部
    清償責任，俟丙○○有賺錢時分期償還至全部清償為止，不
    受15年請求權時效之限制」。顯見被告丁○○之母親（或娘
    家）於被告婚姻存續中乃曾陸續出借達百萬元以上之資金援
    助被告丙○○（依其詞義借貸者應為被告丙○○，僅借據以
    被告兩人名義立之），非如被告所辯單純係被告丁○○為資
    助父親償債，暗地挪取配偶及夫家金錢，連帶拖累配偶及夫
    家亦墮入債務深淵云云。執此，益證被告兩人擇此時機兩願
    離婚並移轉財產，應另有其他目的考量。甚者，被告丙○○
    復自陳離婚時其表示因前岳父戊○○所積欠之債務，業已禍
    及兩代，造成兩人離婚，不應再使無辜之第3 代亦同受災殃
    ，故要求原登記於被告丁○○名下之系爭不動產，必須移轉
    登記予被告丙○○，庶免子女流離失所等語，顯見其於受益
    時乃知悉系爭擔保債務之存在，且因慮及被告丁○○名下之
    財產恐將受強制執行，故為此約定甚明。則原告主張被告丙○○於受益時，亦明知前開協議及物權移轉行為，將使原告
    之債權有不能履行，或增加履行困難之危險，而有害於原告
    之債權之情事，核屬有據。至被告丙○○於本件審理時雖陳
    稱有考慮代被告丁○○清償系爭18萬元擔保債務等詞（詳卷
    宗第 140頁）云云，然其於實際上並未為此第三人清償之行
    為，故原告之系爭債權仍屬存在，自難認原告提起本件訴訟
    無訴之利益，併此敘明。
(五)末按，類推適用，乃因法律未備出現漏洞，以比附援引之方
    法加以填補之造法方式，與直接適用法律明文規定之情形有
    別，兩者為不同之訴訟標的的法律關係（最高法院98年度台
    上字第294 號裁判參照）。又公法上之金錢債權，如其義務
    人以無償或有償之詐害行為，致損害其債權之受償時，既與
    私法上之債權應受保障之情形相同，甚更具有其公益性，法
    律就此情形，本應同予規範，然因法律未備而出現漏洞，自
    應認得以比附援引之方法加以填補，而肯認其得類推適用民
    法第244 條之規定予以保全。而查，本件被告間就系爭房地
    所成立之債權行為應屬有償行為，然有害於原告債權之受償
    ，且為被告於受益時所明知，業經本院審認如上，則原告先
    位主張直接適用或類推適用民法第244 條第1、4項規定，請
    求撤銷被告間就系爭房地所為之無償債權行為及移轉登記物
    權行為，並訴請被告丙○○應塗銷前開所有權移轉登記，為
    無理由，應予駁回；至原告備位主張直接適用或類推適用民
    法第244 條第2項、第4項之規定，訴請撤銷被告丁○○與被
    告丙○○間於98年11月25日就系爭房地，以夫妻贈與為原因
    ，所為之（有償）債權及物權行為，並請求被告丙○○就前
    開房地，以夫妻贈與為原因於98年12月10日所為之所有權移
    轉登記應予塗銷，就其主張類推適用前開法條而為請求之部
    分，則為有理由，應予准許。
六、訴訟費用負擔之依據：民事訴訟法第79條、第85條第1項。
中    華    民    國    100    年    7    月    20    日
                  臺灣宜蘭地方法院民事庭
                      法  官  林翠華
正本係照原本作成。
如不服本判決，應於收受送達後20日內向本院提出上訴狀（應附
繕本）。
中    華    民    國    100    年    7    月    20    日
                      書記官  劉婉玉
